【裁判字號】    96,簡,640
【裁判日期】    970331
【裁判案由】    食品衛生管理法
【裁判全文】
臺北高等行政法院判決
                                     96年度簡字第640號
原      告  呂玉玲即宜發資訊科技工作坊
被      告  臺北縣政府
代  表  人  甲○○(縣長)
上列當事人間因食品衛生管理法事件，原告不服行政院衛生署中
華民國96年6月4日衛署訴字第0960010256號訴願決定，提起行政
訴訟。本院判決如下：
    主  文
原告之訴駁回。
訴訟費用由原告負擔。
    事  實
一、事實概要：原告於網路（網址http://www.ddl.com.tw/
    540900E007515.htm）刊登「高級淡水無核微米珍珠粉」食
    品廣告，內容述及「．．．我國用珍珠粉治病，最早見於梁
    代陶弘景所著的《本草經集注》。．．．唐代的李洵在他著
    作《海藥本草》中，也說明珍珠有“主明目、除面瘢．．．
    ”的美容作用，．．．。據明朝李時珍的《本草綱目》卷四
    六載：“珍珠味咸甘寒無毒。鎮心點目。塗面，令人潤澤好
    顏色。塗手足，去皮膚逆臚。墜痰．．．。除小兒驚熱，安
    魂魄。”．．．」等詞句，經行政院衛生署（以下簡稱衛生
    署）於95年10月2日查獲，轉經臺北市政府衛生局移由被告
    所屬衛生局查證結果，認該廣告涉及誇張、易生誤解，違反
    食品衛生管理法第19條第1項規定，被告乃依同法第32條第1
    項之規定，於96年1月2日以北府衛藥字第0950106569號行政
    處分書核處原告罰鍰新台幣（下同）3萬元。原告不服，提
    起訴願，亦遭決定駁回，遂向本院提起行政訴訟。
二、兩造聲明：
  (一)原告聲明：
    1.訴願決定及原處分均撤銷。
    2.訴訟費用由被告負擔。
  (二)被告聲明：
    1.駁回原告之訴。
    2.訴訟費用由原告負擔。
三、兩造主張：
  (一)原告起訴意旨略謂：
    經查衛生署於87年7月31日以衛署食字第88037735號函公告
    修訂之「食品廣告標示詞句涉及虛偽、誇張或醫藥效能之認
    定表」（以下簡稱認定表）第3點「詞句未涉療效及誇大」
    有99%以上都具有療效，茲舉例說明如下：
    1.第1項「通常可使用之例句」：
      幫助牙齒骨骼正常發育：意即原本若有牙齒骨骼不正
        常發育之症狀，食用後會產生「幫助牙齒骨骼正常發育
        」之結果。
      幫助消化：意即原本若有消化不良之症狀，食用後會產
        生「幫助消化」之結果，試問此說不涉療效或誇大嗎？
      幫助維持消化道機能：意即原本若有消化道機能不良之
        症狀，食用後會產生「幫助維持消化道機能」之結果。
      使排便順暢、使小便順暢：意即原本若有排便、小便不
        順暢之症狀，食用後會產生「使排便、小便順暢」之結
        果。
      調整體質、調整生理機能：意即原本若有體質、生理機
        能之症狀，食用後會產生「調整體質、生理機能」之結
        果。
      滋補強身、增強體力：意即原本若有體質、體力不強之
        症狀，食用後會產生「滋補強身、增強體力」之結果。
      促進新陳代謝：意即原本若有新陳代謝之症狀，食用後
        會產生促進新陳代謝之結果。
    2.第2項「一般營養素可敘述之生理功能例句」：
      「膳食纖維：．．．使糞便比較柔軟而易於排出。膳食中
      有適量的膳食纖維時，可增加糞便量。」：意即原本若有
      糞便不柔軟而不易於排出或糞便量不足之症狀，食用後會
      產生「使糞便比較柔軟而易於排出，與可增加糞便量」之
      結果。
    據此，現行法律條文之混亂與矛盾，所為不實或引人錯誤之
    表示或表徵，無非係誘導人民觸法。本件原告對於商品販售
    內容力求完善與嚴謹，系爭文案係介紹大自然物質「珍珠」
    ，而非所售商品「珍珠粉」，其內容乃參考上開認定表，被
    告竟斷章取義，草率將「珍珠」與「珍珠粉」混為一談，實
    係欲加之罪，何患無辭，原處分於法不合，應予撤銷。
  (二)被告答辯意旨略謂：
    1.按「對於食品、食品添加物或食品用洗潔劑所為之標示、
      宣傳或廣告，不得有不實、誇張或易生誤解之情形。」、
      「食品不得為醫療效能之標示、宣傳或廣告。」，分別為
      食品衛生管理法第19條第1項、第2項所規定。又衛生署為
      保護消費者權益及避免認定標準不一，於82年4月29日衛
      署食字第8225211號函訂定，並於94年3月31日衛署食字第
      0940402395號函修定認定表，將我國食品廣告及標示分為
      三層次：1.涉及醫療效能的詞句。2.涉及誇張或易生誤解
      的詞句。3.未使人誤認有醫療之效能且未涉及誇張或易生
      誤解的詞句。
    2.查系爭廣告內容略以「．．．[特價品]商品編號：007515
      高級淡水無核微米珍珠粉★養顏美容，補充鈣質首選，安
      神定氣．．．參考價：＄1600/盒（80錠）還再降↓>> 推
      薦好友優惠單價1200最低購買數量1．．．我國用珍珠粉
      治病，最早見於梁代陶弘景所著《本草精集注》。．．．
      唐代的李洵在他的著作《海藥本草》中，也說明珍珠有“
      主明目、除面瘢．．．”的美容作用．．．。據明朝李時
      珍的《本草綱目》卷四六載：“珍珠味咸甘寒無毒。鎮心
      點目。塗面，令人潤澤好顏色。塗手足，去皮膚逆臚。墜
      痰．．．。除小兒驚熱，安魂魄”．．．」等詞句，其內
      容敘述該產品品名、價格，並佐以圖片資訊，顯係為特定
      產品而廣告，所傳達消費者訊息之整體表現已違反衛生署
      所修訂之認定表，是原告之行為違反食品衛生管理法第19
      條之規定已屬明確。
    3.次查原告主張截止至目前為止，其連1罐珍珠粉也沒有賣
      出去，時值多年經濟蕭條，營生不易，每日苦撐，三餐幾
      乎難以為繼云云，被告雖深表同情，然查廣告之定義，消
      費者保護法施行細則第23條明定「利用電視、廣播、影片
      、幻燈片、報紙、雜誌、傳單、海報、招牌、牌坊、電話
      傳真、電子視訊、電子語音、電腦或其他方法，可使不特
      定多數人知悉其宣傳內容之傳播。」，並非以有無銷售論
      其違規事實，且食品衛生管理法對於系爭違規行為並無「
      經勸導無效或限期未改善裁處以罰鍰」而得予以免責或給
      予改善機會之明文，此係立法政策之考量，被告僅能依法
      行政，若任意將違法行為予以免責甚至認定未違法，則為
      違反行政法上之首要原則－依法行政，自不可取，況被告
      已考量原告為初犯，並斟酌廣告影響程度，故僅處以最低
      限度之罰鍰3萬元，於法並無不合。
    4.末以法律公布後，人民即有知悉並遵守之義務，原告如欲
      將其所販售之「高級淡水無核微米珍珠粉」食品於網路刊
      載，自應先了解食品衛生相關規定並加以遵守。本件原告
      刊載販售系爭食品廣告內容，明顯涉及誇張，易生誤解，
      嚴重影響消費者權益，所為處分並無違誤，原告之訴為無
      理由，應予駁回。
    理  由
一、按「對於食品、食品添加物或食品用洗潔劑所為之標示、宣
    傳或廣告，不得有不實、誇張或易生誤解之情形。」、「食
    品不得為醫療效能之標示、宣傳或廣告。」、「違反第19條
    第1項規定者，處新臺幣3萬元以上15萬元以下罰鍰；．．．
    」，食品衛生管理法第19條第1項、第2項及第32條第1項前
    段分別定有明文。
二、本件原告於網路（網址http://www.ddl.com.tw/
    540900E007515.htm）刊登「高級淡水無核微米珍珠粉」食
    品廣告，內容述及「．．．我國用珍珠粉治病，最早見於梁
    代陶弘景所著的《本草經集注》。．．．唐代的李洵在他著
    作《海藥本草》中，也說明珍珠有“主明目、除面瘢．．．
    ”的美容作用，．．．。據明朝李時珍的《本草綱目》卷四
    六載：“珍珠味咸甘寒無毒。鎮心點目。塗面，令人潤澤好
    顏色。塗手足，去皮膚逆臚。墜痰．．．。除小兒驚熱，安
    魂魄。”．．．」等詞句之事實，有系爭產品廣告網站內容
    等影本附於原處分卷可稽，自堪信為真正。第以該網路文載
    以「藝術大師梅蘭芳的最愛100%純正微米珍珠粉」、「高級
    淡水無核微米珍珠粉」字跡較大、筆畫較粗之字體列印大標
    題後，再佐以「★青春永駐．補充鈣質首選．安神定氣．」
    、「逢甲大學奈米中心研磨而成」、「委託加工: 逢甲大學
    奈米研究中心」等字詞，是其外觀上本有足使一般社會大眾
    產生該產品係與補充鈣質等有關，並為逢甲大學奈米研究中
    心所生產加工之印象，且其內容復闡述「．．．我國用珍珠
    粉治病，最早見於梁代陶弘景所著《本草精集注》。．．．
    唐代的李洵在他的著作《海藥本草》中，也說明珍珠有“主
    明目、除面瘢．．．”的美容作用．．．。據明朝李時珍的
    《本草綱目》卷四六載：“珍珠味咸甘寒無毒。鎮心點目。
    塗面，令人潤澤好顏色。塗手足，去皮膚逆臚。墜痰．．．
    。除小兒驚熱，安魂魄”．．．」、「．．．在美國是把珍
    珠粉作為鈣的增補劑來使用。」等字樣，並佐以圖片漫畫等
    ，自足令人誤為其確具有該等功能、療效，故被告以其整體
    表現已涉及易生誤解之狀況，乃參照衛生署82年4月29日衛
    署食字第8225211號函訂定及94年3月31日衛署食字第
    0940402395號函修定認定表等據以處罰，即非無憑。又衛生
    署88年7月31日衛署食字第88037735號函公告修訂之認定表
    業經該署於94年4月1日以衛署食字第0940402396號公告自即
    日起不予適用，是原告援引已經停止適用之認定表資為主張
    ，自無可採，附此述明。從而本件被告所為處分，揆諸首開
    法條規定，並無違誤，訴願決定予以維持，亦無不合，原告
    徒執前詞，訴請撤銷，為無理由，應予駁回。末以兩造其餘
    之主張及陳述等，因與本件判決結果不生影響，爰不予一一
    指駁論究；另本件依卷內資料，事證已臻明確，故不經言詞
    辯論為之，均併此敘明。
據上論結，本件原告之訴為無理由，依行政訴訟法第236條、第
195條第1項後段、第98條第1項前段，判決如主文。
中    華    民    國    97    年     3    月   31     日
                    臺北高等行政法院第七庭
                                    法  官  林  育  如
上為正本係照原本作成。
本件以訴訟事件所涉及之法律見解具有原則性者為限，始得於本
判決送達後20日內向本院提出上訴狀並表明上訴理由，如已於本
判決宣示後送達前提起上訴者，應於判決送達後20日內補具上訴
理由（均按他造人數附繕本），且經最高行政法院許可後方得上
訴。
中    華    民    國    97    年     3    月   31     日
                                    書記官  蘇  亞  珍


司法院資訊處製作；財團法人民間司法改革基金會備份。
